臺灣板橋地方法院刑事判決　　　　　　　96年度訴字第3287號
公　訴　人　臺灣板橋地方法院檢察署檢察官
被　　　告　甲○○
選任辯護人　吳宗輝 律師
上列被告因強盜等案件，經檢察官提起公訴（96年度偵字第2001
5 號），本院判決如下：
    主  文
甲○○以脅迫使人行無義務之事，處有期徒刑陸月，如易科罰金
，以新臺幣壹仟元折算壹日。
    事  實
一、甲○○於民國96年9 月1 日19時許，因細故與其家人嘔氣心
    情欠佳而飲酒買醉鬧事，經民眾報警處理，由臺北縣政府警
    察局中和分局中和派出所（以下簡稱中和派出所）警員將之
    帶至中和派出所收留，使之稍作休息，迄至同日23時許，甲○○清醒後，警員即讓甲○○自行離去，惟甲○○仍不願回
    家，欲藉故滋事以發洩情緒，遂於翌日 (即2 日)凌 晨2 時
    16分許，行至距中和派出所不遠由李麟雄擔任店長位於臺北
    縣中和市○○路41號之「統一便利商店」內，自貨物陳列架
    上拿取價值約新臺幣（下同）145 元之玉山高粱酒1 瓶，走
    到櫃臺前，尚未交付予店員乙○○結帳即先逕自打開瓶蓋飲
    用該瓶高粱酒1 口之後，甲○○雖事實上並無為自己或第三
    人不法所有之意圖，仍口中念念有詞含糊且小聲地對店員乙○○說把收銀機打開等語，但乙○○因聽不清楚甲○○說話
    內容而將其頭湊向甲○○，請甲○○再說一次，此時甲○○
    就以手比著收銀機對乙○○示意並大聲說：「我要搶劫」等
    語，以此脅迫手段，使乙○○心生畏懼，而甲○○於上開話
    語言畢後，並未有進一步強暴或脅迫之舉動，亦尚未至使乙○○不能抵抗之程度，但乙○○因考量到其公司規定遇有搶
    劫時員工應以自身安全為優先只需配合打開收銀機以方便歹
    徒拿取現金毋需抵抗，且其慮及自己僅為工讀生怕受傷害，
    故亦不想有所抵抗，遂配合甲○○行無義務打開收銀機之事
    ，任由甲○○走近櫃台內取走收銀機內現金1,371 元，甲○○得手後要乙○○報警，隨即離開該店朝中和派出所方向走
    去，乙○○旋即報警處理，甲○○於往派出所途中，即遇到
    負責超商巡邏勤務且獲報正前往上開便利商店處理之中和派
    出所警員張勝甥，張勝甥認出甲○○即是先前因酒醉鬧事由
    中和派出所收留至酒醒離去之人，即依憑其直覺上之懷疑而
    上前詢問甲○○是否有至上開便利商店行搶，甲○○遂在丙○○○○僅知獲報上開便利商店有發生搶案但尚未確切發覺
    係何人為上開犯嫌前，即向丙○○○○自承犯行，並逕自走
    入中和派出所內，從其口袋內取出自上開便利商店拿取之現
    金，放在中和派出所內的桌面上，為警因而查獲上情。
二、案經李麟雄訴由臺北縣政府警察局中和分局報請臺灣板橋地
    方法院檢察署檢察官偵查起訴。
    理  由
一、按刑事訴訟法第159 條第1 項雖規定，被告以外之人於審判
    外之言詞或書面陳述，除法律有規定外，不得作為證據。惟
    同法第159 條之5 第1 、2 項已規定，經當事人於審判程序
    同意作為證據，法院審酌該言詞陳述或書面陳述作成時之情
    況，認為適當者，亦得為證據。當事人、代理人或辯護人於
    法院調查證據時，知有第159 條第1 項不得為證據之情形，
    而未於言詞辯論終結前聲明異議者，視為有前項之同意（指
    同條第1 項之同意作為證據），此乃第159 條第1 項所容許
    ，得作為證據之例外規定之一。經查，本案被告、其選任辯
    護人及檢察官於言詞辯論終結前，均未就所調查之證據主張
    有刑事訴訟法第159 條第1 項不得為證據之情形，本院復審
    酌各該證據作成時並無違法取供等情況，認為適當，是本案
    經調查之證據均有證據能力，合先敘明。
二、上揭事實，業據被告於警詢、偵查及本院審理時坦承不諱，
    並有證人即告訴代理人乙○○於警詢、偵查及本院審理時證
    述其遭被告脅迫而打開收銀機之情節綦詳，及證人丙○○○○於本院審理時結證其查獲被告之過程等情明確。此外，並
    有扣押筆錄、扣押物品目錄表、贓物認領保管單各1 份、及
    便利商店內之監視錄影翻拍照片2 幀、採證照片2 幀附卷可
    稽。被告自白有上開證據可佐，足堪採信。本案事證明確，
    被告犯行堪以認定，應依法論科。
三、被告無為自己不法所有之意圖，而以揚言「我要搶劫」等語
    之方式，脅迫使被害人行無義務打開收銀機之事，而取得收
    銀機內之現金，核其所為係犯刑法第304 條第1 項之罪。雖
    起訴書認被告係意圖為自己不法之所有而為上開脅迫犯行，
  　且被害人乙○○已至不能抗拒，始打開收銀機任由被告強取
    現金，係涉犯刑法第328 條第1 項之強盜罪嫌。惟按刑法上
    之強盜罪，以有為自己或第三人不法所有之意圖為構成要件
    之一，若奪取財物係基於他種目的，而非出於不法所有之意
    思者，縱其行為違法，要不成立強盜罪，最高法院21年上字
    第18號判例可資參照。次按強盜罪之構成，以其所實施之強
　　暴、脅迫已達於使人不能抗拒之程度為必要，倘其取物手段
  　雖屬不法，而尚未使人至於不能抗拒者，縱觸犯他種罪名，
　　尚難以強盜罪論擬，最高法院81年度台上字第5037號判決可
  　參。而訊據被告固坦承有於上揭時、地向店員說我要搶劫，
    且拿走收銀機內之現金等情無訛，惟否認有不法所有之意圖
    ，並陳稱：我之所以為上開行為係因心情不好，發洩用錯地
    方，我要離開便利商店時，還有請店員報警，且自己走到派
    出所把錢放在派出所警員的桌上，並說我搶奪；我這麼做是
    想只要關一、兩個月，要跟家人賭氣等語。經查：訊據證人
    乙○○於本院審理時具結後詳細證述稱：「被告是去烈酒區
    拿高粱，再走到櫃台，我想他要結帳，但他酒沒有拿給我，
　　他就先說了一段話很小聲，我沒有聽清楚，我問他要什麼，
  　他又說了一次，還是很小聲，我頭就湊過去，他就大聲說要
    搶劫，我先傻住，他就打開高粱酒瓶，喝了一口，後來他手
    比收銀機，叫我打開，但他說什麼我實在聽不清楚，他說的
    很小聲，他手又往外比，我以為有同夥，但又沒有看到人，
    他示意我打開收銀機，後來我就打開收銀機，他就到櫃台內
    我的左側，直接拿錢，拿完後他到櫃台，把剩下的酒，往我
    身上潑，他就跑到外面去，他有說一些話但我沒有聽清楚，
    我就先打電話請示店長，店長叫我報警，警察約5 分鐘後來
    了，我聽到警員說被告人已經在派出所，從他離開店後，我
    並不知道他去哪裡，我都在店內」、「（問：有無聽到被告
    叫你報警？）被告拿酒潑我後，離開前有說」、「（問：超
    商附近是否有警局？）有，約100 公尺」、「 (問：你打開
    收銀機的原因是公司規定或害怕？)因 為公司有規定」、「
    （問：如果沒有規定是否會打開？)應 該會、「（問：會打
    開的原因？）怕受傷，我只是工讀」、「（問：被告說要搶
    劫時，酒瓶在哪裡？）在他手上。」、「（問：是否有高舉
    酒瓶？）沒有」、「（問：當時被告的態度？）不急」、「
    被告只拿100 元及50元硬幣，沒有全拿，只是大約抓了一把
    」等語（見本院卷第32至36頁）；參以證人丙○○○○於本
    院審理時結證稱：「當天我負責超商巡邏勤務，兩點時我收
    到通知，派出所旁的超商被搶，我立刻出發，我就在路上遇
    到被告，因為被告之前約晚上7 、8 點時有鬧事有民眾報案
    ，我們就把他帶到派出所等他清醒，再讓他離開，到了十一
    點後他離開，但都在派出所附近，所以我遇到被告後我就直
    覺問他，超商搶劫是否是他做的，他說是並把錢拿出來交給
    我且不理我往派出所方向走，我就騎車跟在他後面，大約十
    幾秒後就到派出所，進去後我就把他上手銬，我就去超商問
    清楚，當時范先生還在，我發現店內酒味很重，我就問證人
    ，證人說被告剛才潑酒在櫃台。」、「（問：被告的意識如
    何？）依我判斷他沒有很醉，他是故意的。」、「（問：被
    告當時步行的方向是否是往警局的方向？）是的。」、「被
    告到派出所後才拿出錢來」等語（見本院卷第37至39頁）。
    綜合上開二位證人之證述情節可知，被告係選擇走進一家距
    離中和派出所甚近之上開商店內，以口頭表明要搶劫後，未
    對店員乙○○再為其他強暴或脅迫動作，店員乙○○即打開
    收銀機任由被告自行拿取收銀機內的現金，且被告並未竭盡
    所能搜括財物，而僅隨手抓了一把現金即止，且整個強取財
    物過程被告均不急不徐，並於離開該便利商店前，要證人乙○○報警，始步出該商店走向派出所，途中遇見警員張勝甥
    時立即自承犯行，並從容走進中和派出所內交出上開現金等
    情明確。則被告上揭舉措，明顯與一般強盜犯嫌於強取財物
    時唯恐行跡敗露遭他人發現檢舉甚且逮捕而急於節省行搶時
    間並迅速逃離現場，以及於得手後隱匿不法所得等行徑完全
    背道而馳，係與常理有違。而倘若被告確係意圖為自己不法
    所有而為上開犯行，衡情其鮮有可能選擇距離派出所甚近容
    易遭有偵查權之警察機關發覺其為犯嫌之超商行搶之理？又
    鮮有可能於搶完離開該商店前即要店員報警，並隨即自行前
    往派出所承認犯行而不儘速逃離現場之理？是以，由此事證
    足徵被告自陳其當時並無不法所有意圖，僅因心情不好，要
    跟家人賭氣，想只要服刑被關一、兩月，而為上開反常之舉
    乙節，係屬可能，並非無據。是以，既無明確證據證明被告
    係意圖為自己不法之所有而為上開強取現金犯行，則依前揭
    最高法院判例意旨，被告為上開拿取被害人財物之犯行，既
    係基於與家人嘔氣而不願返家欲被關一、二個月之目的，即
    難謂與強盜罪之犯罪構成要件相合。又證人乙○○既已明確
    證述：被告除講「我要搶劫」一語時有以較大聲量外，並未
    有其他與強暴脅迫相關之言行舉止，亦未有將其酒瓶高舉等
　　舉動，而其自己之所以打開收銀機係基於其公司之規定，亦
  　是自己不想為工讀工作而受傷，而無心抵抗等情，則足認被
    告當時所施用之脅迫手段，在客觀上並不足達於使一般人不
    能抗拒之程度，而被害人乙○○在主觀上亦未至喪失意思自
    由，則被告上開犯行自難以強盜罪相繩。是以，公訴意旨認
    被告所為此部分犯行依刑法第328 條第1 項之強盜罪處斷，
    容有未洽，惟因公訴人起訴事實與告所為上開犯行之社會基
    本事實要屬同一，且被告之選任辯護人亦就被告並無不法所
    有意圖之犯意應不構成強盜罪犯行予以辯護，是無礙於被告
    之防禦權，爰予變更起訴法條。又按刑法第62條之所謂發覺
　　，係指有偵查犯罪職權之公務員已知悉犯罪事實與犯罪之人
  　而言，而所謂知悉，固不以確知其為犯罪之人為必要，但必
    其犯罪事實，確實存在，且為該管公務員所確知，始屬相當
    。如犯罪事實並不存在而懷疑其已發生，或雖已發生，而為
    該管公務員所不知，僅係推測其已發生而與事實巧合，均與
    已發覺之情形有別，最高法院75年台上字第1634號判例可參
    。經查本案被告為上開犯行後，在前往中和派出所途中遇到
    丙○○○○時，丙○○○○因尚未抵達上開便利商店犯罪現
    場，亦尚未及詢問被害人乙○○及調閱便利商店內監視錄影
    帶以發覺被告即為犯嫌之前，即憑其直覺詢問被告是否有搶
    超商，被告即對證人丙○○○○坦承犯案等情，業據證人丙○○○○證述無誤（見本院卷第38頁），據此可知，證人丙○○○○於詢問被告是否為犯嫌時僅根據其單純主觀上之懷
    疑，並非有何確切之根據，則依前揭判例意旨，被告向丙○○○○自承犯行，進而接受裁判，應合乎自首之要件，應依
  　刑法第62條前段規定減輕其刑。爰審酌被告犯罪之動機、目
    的、手段、對被害人自由及社會安全秩序所生之危害、其犯
    後旋將所得現金拿至上開派出所交出而由被害人領回、其品
    行、智識程度、被罪後坦承犯行之態度等一切情狀，量處如
    主文所示之刑，併諭知易科罰金之折算標準，以資懲儆。
四、公訴意旨另以：被告意圖為自己不法之所有，於前揭時間，
    在上址「統一便利商店」內，自貨物陳列架上拿取玉山高粱
    酒1 瓶，走到櫃臺前，係趁店員乙○○不備之際，打開瓶蓋
    飲用該瓶高粱酒1 口，有以此方式搶奪該瓶高粱酒之行為，
    因認被告尚涉犯搶奪犯行，且認被告係以一行為同時觸犯搶
    奪及前揭強盜罪嫌部分（即變更起訴法條為強制罪部分），
    為想像競合犯，有實質上一罪關係等語。惟按搶奪罪之性質
    ，係乘人不備而掠取之，故須用不法之腕力，自財物所持人
    支配範圍內，移轉於自己之所持，方與該項罪質相符，若財
    物所持人事實上業已喪失財物之所持，從而不法領得者，則
    僅能成立他罪，而非可指為搶奪，最高法院19年上字第533
    號判例可資參照。第查，證人乙○○於本院審理時明白證述
    稱：被告係從商店內烈酒區之開架上自行拿取一瓶高粱酒，
    但並未將該酒交付給伊結帳，而自己打開瓶蓋飲用等情（見
    本院卷第32頁），據上，被告自該商店供顧客自行拿取販售
    商品之開架上拿取販售商品即上開高粱酒而移轉於自己持有
    之初，並無使用任何不法之腕力可言，自與搶奪罪之犯罪構
    成要件不符，此外，復查無積極證據證明被告有為搶奪犯行
    ，原應就此部分為無罪之諭知，惟公訴意日認此部分與前開
    論罪科刑部分有相像競合犯之實質上一罪關係，爰不另為無
    罪之諭知。
據上論斷，應依刑事訴訟法第299 條第1 項前段、第300 條，刑
法第304 條第1 項、第62條前段、第41條第1 項前段，刑法施行
法第1 條之1 第1 項、第2 項前段，判決如主文。
本案經檢察官江祐丞到庭執行職務。
中　　華　　民　　國　　96　　年　　11　　月　　9 　　日
                  刑事第十一庭審判長法　官  徐蘭萍
                                    法  官  邱景芬
                                    法  官  林淑婷
以上正本證明與原本無異
如不服本判決應於送達後十日內向本院提出上訴狀
                                    書記官  林金良
中　　華　　民　　國　　96　　年　　11　　月　　9 　　日
附錄本案論罪科刑法條全文：
刑法第304條
以強暴、脅迫使人行無義務之事或妨害人行使權利者，處3 年以
下有期徒刑、拘役或3 百元以下罰金。
前項之未遂犯罰之。
